臺灣新北地方法院民事判決
110年度重訴字第474號
原      告  周德粹  
訴訟代理人  江信志律師                                
被      告  錦昌股份有限公司

法定代理人  周德至  
訴訟代理人  林信和律師                    
複  代理人  呂明訓律師                  
上列當事人間請求塗銷所有權移轉登記等事件，經本院於民國11
1年4月20日言詞辯論終結，判決如下：
    主  文
一、被告應將坐落新北市○○區○○段000地號土地【應有部分：727
    /20000】，及其上門牌新北市○○區○○路00號（同段2251建號
    ）、50號（同段2252建號）、52號（同段2253建號）建物【
    應有部分各：1/2】，以新北市中和地政事務所收件字號102
    年北中地登字第297730號，於民國102年11月19日以買賣為
    原因之所有權移轉登記予以塗銷。
二、被告應將坐落新北市○○區○○段000地號土地【應有部分：346
    2/20000】，以新北市中和地政事務所收件字號103年北中地
    登字第070290號，於103年3月28日以買賣為原因之所有權移
    轉登記予以塗銷。
三、訴訟費用由被告負擔。
    事實及理由
一、原告主張：原告原擁有坐落於新北市○○區○○段000地號土地
    （下稱系爭土地）應有部分10000/20000，及其上門牌新北
    市○○區○○路00號（同段2251建號）、50號（同段2252建號）
    、52號（同段2253建號，與前開建物合稱系爭建物）應有部
    分各1/2。嗣於民國102年11月19日系爭土地應有部分727/20
    000、系爭建物應有部分各1/2以買賣為原因（新北市中和地
    政事務所收件字號102年北中地登字第297730號，原因發生
    日期為102年9月30日）；於103年3月28日系爭土地應有部分
    3462/20000，以買賣為原因（新北市中和地政事務所收件字
    號103年北中地登字第070290號，原因發生日期為103年3月3
    日）移轉登記予被告。惟原告長期定居美國，並無出售上開
    不動產之需求，且原告自始至終未曾與任何人成立買賣契約
    以出售上開不動產，亦無移轉上開不動產所有權之合意及行
    為。且被告未經原告同意無權使用其印鑑證明，以買賣為由
    移轉變更上開不動產所有，其雖有不動產買賣契約書、移轉
    登記等相關文件，然該等文件均係在原告不知情的狀況下，
    由被告擅自使用相關登記文件而辦理移轉登記，誠屬無權處
    分。既然原告本人拒絕承認上開買賣契約及物權移轉效力，
    其不生處分之效力，原告自得依不當得利、侵權行為及所有
    權妨礙除去請求權，要求塗銷上開不動產以買賣為原因而返
    還其利益。爰依民法第179條、第184條第1項前段、第767條
    第1項中段請求被告將上開不動產所有權之設定登記塗銷等
    語。並聲明：㈠被告應將系爭土地（應有部分：727/20000）
    、系爭建物（應有部分各：1/2），以新北市中和地政事務
    所收件字號102年北中地登字第297730號，於102年11月19日
    以買賣為原因之所有權移轉登記予以塗銷。㈡被告應將系爭
    土地（應有部分：3462/20000），以新北市中和地政事務所
    收件字號103年北中地登字第070290號，於103年3月28日以
    買賣為原因之所有權移轉登記予以塗銷。
二、被告則以：系爭土地（應有部分727/20000）、系爭建物（
    應有部分各：1/2）係為兩造於102年9月30日「不動產買賣
    契約書」之買賣標的物，其買賣總價款新臺幣（下同）305
    萬元，約定被告於簽約時給付280萬元，另於102年12月15日
    前支付尾款25萬元。被告依約分別於102年9月30日存入原告
    所有彰化商業銀行股份有限公司（下稱彰化銀行）臺北分行
    、帳號00000000000000號帳戶（下稱系爭帳戶）280萬元，
    於102年11月19日辦妥不動產所有權移轉登記後，被告復於1
    02年12月12日存入系爭帳戶25萬元。另系爭土地（應有部分
    ：3462/20000）則為兩造於103年3月3日「不動產買賣契約
    書」之買賣標的物，其買賣總價款904萬179元，約定被告於
    簽約時給付全部價款。被告依約於103年3月3日簽約日存入
    系爭帳戶904萬179元。前開不動產買賣均有明確之契約書、
    金流及地政機關過戶所需之各項證明書類，故前述不動產之
    買賣與移轉等行為，均屬合法有據等語，資為抗辯。並聲明
    ：原告之訴駁回。
三、不爭執事項：
　㈠被告法定代理人周德至係訴外人周廷錦之子，原告之父周廷
    鞏為周廷錦之弟，原告與被告法定代理人為堂兄弟。
  ㈡系爭土地應有部分727/20000、系爭建物應有部分各1/2，原
    登記於原告名下，嗣於102年11月19日以買賣為原因（新北
    市中和地政事務所收件字號102年北中地登字第297730號，
    原因發生日期為102年9月30日）移轉登記予被告。
  ㈢系爭土地應有部分3462/20000，原登記於原告名下，嗣於103
    年3月28日以買賣為原因（新北市中和地政事務所收件字號1
    03年北中地登字第070290號，原因發生日期為103年3月3日
    ）移轉登記予被告。
  ㈣周廷鞏於106年間以周廷錦、周范銀英（訴外人周廷鞏之配偶
    ）、周德至三人為刑事被告，向臺灣臺北地方檢察署提起侵
    占、行使業務登載不實文書等刑事告訴。該案業經108年1月
    19日臺灣臺北地方檢察署檢察官作成不起訴處分（106年度
    偵字第22646號）、108年2月15日臺灣高等檢察署檢察長駁
    回告訴人再議之聲請（108年度上聲字第1360號處分）。
  ㈤系爭土地、系爭建物於102年、103年間簽立買賣契約及辦理
    移轉不動產所有權移轉登記時，原告均不在國內。
四、本件爭點：原告依民法第179條、第184條第1項前段、第767
    條第1項中段規定，請求被告塗銷①系爭土地（應有部分：72
    7/20000）、系爭建物（應有部分各：1/2）於102年11月19
    日所為之所有權移轉登記，以及②系爭土地（應有部分：346
    2/20000）於103年3月28日所為之所有權移轉登記，是否有
    理由？
五、得心證之理由：
　㈠按所有人對於無權占有或侵奪其所有物者，得請求返還之。
    對於妨害其所有權者，得請求除去之。有妨害其所有權之虞
    者，得請求防止之，民法第767條第1項定有明文。次按土地
    法第43條所謂登記有絕對效力，係為保護因信賴登記取得不
    動產權利之第三人而設，故登記原因有無效或得撤銷情形時
    ，在第三人未取得不動產權利前，真正權利人對於登記名義
    人仍得依民法第767條規定，請求塗銷所有權移轉登記（最
    高法院103年度台上字第1970號判決意旨參照）。又按當事
    人主張有利於己之事實者，就其事實有舉證之責任，民事訴
    訟法第277條前段亦有明文。準此，原告如對被告提起除去
    妨害所有權訴訟，基於舉證責任分配原則，原告就其具所有
    權及其所有權遭被告妨害之事實，負有舉證責任；被告則應
    對於其非不法妨害所有權之要件，盡舉證之責。
  ㈡原告主張系爭土地（應有部分：727/20000、3462/20000）、
    系爭建物（應有部分各：1/2）為其所有，其未將系爭土地
    、系爭建物之應有部分售予被告，且原告長期定居美國，亦
    未授權或同意周廷鞏或被告於102年、103年間辦理系爭土地
    、系爭建物之應有部分所有權移轉登記至被告名下之物權行
    為等語，業據提出系爭土地之地籍異動索引、土地登記申請
    書、原告入出國日期證明書、手寫印鑑移交清冊等件（見本
    院卷㈠第19頁至第55頁）為證，且被告對於系爭土地、系爭
    建物於102年、103年間簽立買賣契約及辦理移轉不動產所有
    權移轉登記時，原告均不在國內一節，並不爭執（見本院卷
    ㈡第57頁，參不爭執事項㈤），可見系爭土地（應有部分727/
    20000）、系爭建物（應有部分各：1/2）於102年11月19日
    、系爭土地（應有部分3462/20000）於103年3月28日為所有
    權移轉登記之際，原告確實不在國內，自無從辦理上開不動
    產之移轉登記。被告則抗辯系爭土地、系爭建物所有權之移
    轉均有買賣契約書及其付款水單，並提出102年9月30日不動
    產買賣契約書、103年3月3日不動產買賣契約書、彰化銀行
    存款憑條等件（見本院卷㈠第257頁至第269頁）為憑。然經
    證人即經手辦理系爭土地、系爭建物買賣契約及所有移轉登
    記之登記助理員楊家萍到庭證稱：102年9月30日不動產買賣
    契約書、103年3月3日不動產買賣契約書是屬於私契，這兩
    份不動產買賣契約書都是在被告公司用印，被告公司印章是
    周廷錦交給我，原告的印章是原告父親周廷鞏交給我。私契
    部分是在立約當日同時用印。一般如果不是產權人請我們辦
    理過戶，我們會請他們出具委託書，本件因為周廷錦、周廷
    鞏都把原告與被告及系爭土地、系爭建物的資料都備齊，我
    們就直接幫他們辦理移轉。我們沒有跟原告聯繫過，都是直
    接跟周廷鞏及周廷錦聯繫等語（見本院卷㈠第391頁至第397
    頁），足見證人楊家萍辦理系爭土地、系爭建物之買賣契約
    及所有權移轉登記時，未曾與原告聯繫相關買賣移轉登記事
    宜，證人楊家萍亦未確認原告是否確有授予代理權予周廷鞏
    或被告，且觀之該不動產申請案卷內未有任何原告出具之授
    權書（見本院卷㈠第155頁至第192頁、第213頁至第228頁）
    ，則系爭土地、系爭建物之102年9月30日、103年3月3日不
    動產買賣契約書中，關於原告之蓋印有無經原告授權代為用
    印，即非無疑。又證人楊家萍雖證稱：系爭土地、系爭建物
    所有權移轉申請登記，是由周廷錦、周廷鞏共同委託我們同
    達地政士事務所辦理，且102年9月30日不動產買賣契約書、
    103年3月3日不動產買賣契約書都是在被告公司用印，皆為
    立約當日同時用印，並由原告父親周廷鞏交付原告印章等語
    （見本院卷㈠第388頁、第392頁、第397頁）。惟查，周廷鞏
    於101年12月4日出境後，迄至102年11月1日始入境，嗣後周
    廷鞏又於102年11月12日出境，直至103年10月31日始再入境
    一節，有周廷鞏之入出國日期證明書1份（見本院卷㈠第343
    頁）附卷可憑，顯見上開不動產買賣契約書立約之102年9月
    30日、103年3月3日，周廷鞏皆不在國內，殊難想像周廷鞏
    如何能於立約日將原告印鑑交給證人楊家萍辦理契約用印，
    故證人楊家萍上揭關於周廷鞏交付原告印鑑並於立約當日同
    時用印之證詞，顯與事實不符，不足作為被告前揭抗辯有利
    之認定。被告另辯稱不動產買賣過戶為動態流程作業，代書
    自得於周廷鞏在臺時先行請周廷鞏辦理用印等語（見本院卷
    ㈠第366頁至第367頁），惟被告此部分抗辯不僅與證人楊家
    萍前揭證述有所矛盾，被告復未提出證人楊家萍已先行請於
    周廷鞏在臺時辦理契約用印之相關證據以實其說，自難採信
    。縱認周廷鞏確於在臺期間已先行辦妥系爭土地、系爭建物
    買賣用印事宜，然被告復未舉證證明原告有授權周廷鞏代其
    用印一節為真，亦難認原告有何授權或同意周廷鞏及被告辦
    理將系爭土地、系爭建物之應有部分買賣及所有權移轉登記
    之行為。是原告主張其未曾同意系爭土地、系爭建物之應有
    部分買賣及過戶事宜，較與客觀事證相符，尚堪採信。
　㈢被告抗辯其均有依約於102年9月30日、102年12月12日將系爭
    土地（應有部分：727/20000）、系爭建物（應有部分各：1
    /2）之買賣價金305萬元存入系爭帳戶，另於103年3月3日將
    系爭土地（應有部分：3462/20000）之買賣價金904萬179元
    存入系爭帳戶，前述不動產之買賣與移轉等行為，均屬合法
    等語，並提出前揭彰化銀行存款憑條為憑。惟經證人即被告
    公司會計廖瑞珍到庭證稱：系爭帳戶那時候（即102年、103
    年間）是放在被告公司給我管理，因為當時原告沒有在台灣
    ，帳戶的款項要進進出出，帳戶是由周廷鞏給我的，周廷鞏
    、原告的銀行印章都是由周廷錦保管，我記得當時印章是老
    闆周廷錦在保管，我這邊只有原告、周廷鞏、周德純、傅和
    珠、周明宜的存摺都在我那邊保管，現在都交還給周廷鞏保
    管。我看過原告所提出之手寫印鑑移交清冊，這是周廷鞏寫
    的，因為周廷鞏要求把印鑑章還給他，周廷錦就把相關印章
    拿給我蓋在這份手寫資料上，然後就把印鑑章全部還給周廷
    鞏。60幾年的時候，這些帳戶都是人頭戶，之前是給被告公
    司使用，我不太清楚用途，後來在原告所提之手寫印鑑移交
    清冊移交印章那天就沒有做人頭戶，就全部還給他們了等語
    （見本院卷㈠第400頁至第401頁、第403頁），參以原告提出
    之手寫印鑑移交清冊上所記載之移交日期為105年3月1日（
    見本院卷㈠第55頁），足見系爭帳戶於105年3月1日移交給周
    廷鞏之前，乃供被告作為人頭帳戶使用，被告雖將系爭土地
    、系爭建物之買賣價金匯入系爭帳戶，則原告當時既未實際
    管領、使用系爭帳戶，自難謂原告已收受系爭土地、系爭建
    物之買賣價金，更足徵原告並未與被告合意買賣系爭土地、
    系爭建物。
　㈣被告抗辯系爭土地、系爭建物移轉登記申請書內有原告之印
    鑑證明，且原告曾至駐外館處填具授權書，授權周廷錦代其
    申請印鑑證明，用以辦理系爭土地、系爭建物之移轉登記，
    足見原告知悉且同意系爭土地、系爭建物之買賣等語。惟查
    ，原告授權周廷錦申請印鑑證明之申請時點為102年3月20日
    ，且該次印鑑證明申請書及授權書中並未特別記載授權辦理
    印鑑證明之用途，有新北○○○○○○○○110年10月29日新北中戶
    字第1105755486號函暨102年3月20日印登字第0000000號印
    鑑證明申請書及授權書1份（見本院卷㈠第311頁至第314頁）
    存卷可參，足悉該印鑑證明之申請時點（102年3月20日）與
    系爭土地、系爭建物之買賣契約簽訂時點102年9月30日、10
    3年3月3日，至少相隔半年以上，且印鑑證明申請書、授權
    書亦未記載授權辦理印鑑證明之用途，自難僅以原告曾授權
    周廷錦代其申請印鑑證明，推認原告知悉且同意出售系爭土
    地、系爭建物之應有部分。況被告復未提出其他證據證明上
    開印鑑證明申請書及授權書乃作為辦理系爭土地、系爭建物
    買賣之用，是被告此部分抗辯，自難採憑。
  ㈤綜上以析，原告並未授權或同意被告辦理系爭土地、系爭建
    物之應有部分所有權移轉登記，則被告所為系爭土地、系爭
    建物之應有部分所有權移轉登記申辦即屬無權處分，原告復
    未追認，則被告於102年11月19日、103年3月28日就系爭土
    地、系爭建物之應有部分所為之所有權移轉登記物權行為對
    原告自不生效力。從而，被告於102年11月19日、103年3月2
    8日所為之系爭土地、系爭建物之應有部分所有權移轉登記
    物權行為因未經原告同意或授權，且未經原告追認，而不生
    效力，是原告仍屬系爭土地、系爭建物之真正所有權人（共
    有人之一）。惟系爭土地、系爭建物因遭被告登記於其名下
    ，致系爭土地、系爭建物所有權登記權屬狀態與事實不合，
    自屬妨害原告對系爭土地、系爭建物之所有權限，故原告依
    民法第767條第1項中段規定之所有權妨害除去請求權法律關
    係，訴請被告塗銷①系爭土地（應有部分：727/20000）、系
    爭建物（應有部分各：1/2）於102年11月19日之所有權移轉
    登記；②系爭土地（應有部分：3462/20000）於103年3月28
    日之所有權移轉登記，即屬有據。末按原告起訴以單一之聲
    明，主張數項訴訟標的之法律關係，並請求法院選擇其中之
    一為原告勝訴判決，而未定有先後之順序，此請求法院就原
    告之訴有理由時，就各該訴訟標的擇一為其勝訴判決者，此
    為訴之選擇合併。是原告聲明之訴訟標的雖有數項，而僅有
    單一之聲明，其以數項訴訟標的法律關係為選擇合併性之主
    張，本院既認依民法第767條第1項中段規定之訴訟標的為有
    理由而為原告勝訴判決，則原告另依民法第179條及民法第1
    84條第1項前段而為請求之部分，本院自無庸再予審認，附
    此說明。
六、綜上所述，原告依民法第767條第1項中段規定，請求①被告
    應將系爭土地（應有部分：727/20000）、系爭建物（應有
    部分各：1/2），以新北市中和地政事務所收件字號102年北
    中地登字第297730號，於102年11月19日以買賣為原因之所
    有權移轉登記予以塗銷。②被告應將系爭土地（應有部分：3
    462/20000），以新北市中和地政事務所收件字號103年北中
    地登字第070290號，於103年3月28日以買賣為原因之所有權
    移轉登記予以塗銷，為有理由，應予准許。
七、本件事證已臻明確，兩造其餘攻擊防禦方法及證據，經審酌
    後核與判決之結果不生影響，爰不一一論列，併此敘明。
八、訴訟費用負擔之依據：民事訴訟法第78條。
中　　華　　民　　國　　111 　年　　6 　　月　　1 　　日
                  民事第七庭    法　官　莊哲誠
以上正本係照原本作成。
如對本判決上訴，須於判決送達後20日內向本院提出上訴狀。如
委任律師提起上訴者，應一併繳納上訴審裁判費。
中　　華　　民　　國　　111 　年　　6 　　月　　1 　　日
                                書記官　尤秋菊